臺灣高等法院臺南分院刑事判決
110年度上易字第284號
上  訴  人  臺灣雲林地方檢察署檢察官陳淑香
被      告  邱國安
上列上訴人因被告違反毒品危害防制條例案件，不服臺灣雲林地
方法院110年度易字第75號中華民國110年2月23日第一審判決（
聲請案號：臺灣雲林地方檢察署109年度毒偵字第460號），提起
上訴，本院判決如下：
    主  文
上訴駁回。
    理  由
一、原審判決略以：檢察官雖然起訴「被告於民國109年2月27日
    下午在雲林縣○○市○○路000號居處，施用第二級毒品犯行」
    犯行，但被告之前從來沒有經法院裁定送觀察、勒戒過，縱
    使被告於107年間曾因施用毒品案件，經檢察官為附命完成
    戒癮治療的緩起訴處分，然被告並未於緩起訴處分期間完成
    戒癮治療，經檢察官撤銷上開緩起訴處分，因此被告不能視
    為已接受等同「觀察、勒戒或強制戒治」執行完畢釋放之處
    遇。本案被告犯行，檢察官仍應依毒品危害防制條例第20條
    第3項、第24條等規定，視被告個案情形，是否適合「觀察
    、勒戒或強制戒治」或給予「附命完成戒癮治療緩起訴處分
    」之機會，檢察官逕予提起公訴，起訴程序違背規定，且無
    從補正，爰不經言詞辯論，逕為公訴不受理之判決等語。
二、檢察官上訴意旨主張：被告於107年因施用毒品案件，前經
    檢察官為附命完成戒癮治療之緩起訴處分確定，被告於治療
    期間未完成治療療程，經檢察官撤銷原緩起訴處分，被告事
    實上已接受等同「觀察、勒戒」之處遇，因此本案檢察官的
    起訴乃為合法，原審不為被告有罪判決，竟諭知本案公訴不
    受理，認事用法乃有誤會，因此提起上訴，請求撤銷原審判
    決，另為適法的判決。
三、經查：
　㈠被告上開施用第二級毒品甲基安非他命犯行，業經被告於偵
    查中坦承不諱（偵查卷第23頁），並有尿液檢驗報告在卷可
    參（偵查卷第6頁），被告上開犯行事證明確，堪予認定。
　㈡其次，被告於107年間曾因施用毒品案件，經臺灣雲林地方檢
    察署檢察官以107年毒偵字第492號為附命完成戒癮治療之緩
    起訴處分確定，然因被告於治療期間，未完成戒癮治療、精
    神治療、心理輔導等附命處遇措施，故檢察官以108年度撤
    緩字第15號撤銷原緩起訴處分，並以108年度撤緩毒偵字第2
    33號聲請法院簡易判決處刑，有上開前案紀錄表、緩起訴處
    分書、撤銷緩起訴處分書、聲請簡易判決處刑書附卷可稽（
    原審易字卷第23頁以下）。被告所受之附命完成戒癮治療緩
    起訴處分業經撤銷，其戒癮治療並未完成，自無從解為被告
    已等同接受觀察、勒戒等處遇。
　㈢依此，被告在本案之前，即未曾因為施用毒品案件，經法院
    裁定送觀察、勒戒，有被告前科紀錄表在卷可參。　
　㈣過往最高法院雖有認為附命完成戒癮治療的緩起訴處分，事
    實上等同於觀察、勒戒處遇的見解。然查：
　⒈修正後毒品條例第20條第3項、第23條第2項均以「『觀察、
    勒戒或強制戒治執行完畢』釋放後」，據以計算該「3 年後
    」、「3年內」期間。因此，欲適用上揭2項規定，自以觀察
    、勒戒等處遇「執行完畢」並釋放為其前提。如果觀察、勒
    戒等處遇尚未執行完畢，自無從起算該「3年」期間，即無
    該2項規定之適用。被告經「附命緩起訴」之該次施用第一
    級毒品犯行，前無施用第一級、第二級毒品紀錄，致其未曾
    受觀察、勒戒等處遇。後案又係在「附命緩起訴」經撤銷確
    定後再犯，與修正後毒品條例第23條第2 項、修正前同條例
    第24條第2 項之要件均不相符，自無從適用上述2項規定追
    訴處罰甚明。
　⒉97年4月30日修正公布之毒品條例第24條第1項（109年1月15
    日公布之新法亦同），已改採觀察、勒戒等處遇與「附命緩
    起訴」並行之雙軌模式，後者並擴及毒品條例第23條第2 項
    （3 年內再犯）情形，可見立法者有意在「附命緩起訴」程
    序，對施用第一級、第二級毒品者，採取更為寬容之態度。
    上述二程序其執行方式有別，其間仍有差異。前者依毒品條
    例第20條第1項、第2項之規定，視其執行成效，由觀察、勒
    戒，進而強制戒治，循序為之。後者依修正前毒品條例第24
    條第1 項，檢察官得為「附命緩起訴」。而依「認定標準」
    第3條、第7條、第11條規定，「戒癮治療」包括「藥物治療
    、心理治療、社會復健治療」、「戒癮治療之期程以連續1
    年為限」、檢察官為上開緩起訴處分得指定被告應遵行事項
    等。被告同意參加「附命緩起訴」，即應完成「戒癮治療」
    、檢察官指定之應遵行事項至緩起訴期間屆滿乃止。前者與
    後者對照以觀，「附命緩起訴」雖得佐以採尿、對相關規定
    遵守等方式之約制，使被告確實完成「戒癮治療」，但「戒
    癮治療」始為「附命緩起訴」之核心治療方式，並得取代觀
    察、勒戒等處遇，期能完全戒除被告之毒癮。依上揭說明，
    被告在「戒癮治療」完成前，仍難謂得與觀察、勒戒等處遇
    「已執行完畢」等同視之。
  ⒊觀之修正後毒品條例第20條第3項、第23條第2項立法體例，
    依其文義僅限於觀察、勒戒等處遇執行完畢釋放後，3 年內
    再犯第10條之罪者，始應依法追訴或裁定交付審理。本次修
    法在放寬觀察、勒戒等處遇之適用時機，如係初犯，本應依
    同條例第20條第1項規定予以觀察、勒戒，縱曾於3年內再犯
    經追訴處罰，究與經觀察、勒戒等處遇之完整療程不同，倘
    本次施用毒品已超過3 年，仍應再予觀察、勒戒，此為最高
    法院最近所採見解，亦即修正後毒品條例就施用毒品之犯行
    ，係以被告是否曾經接受觀察、勒戒等處遇，而非以其是否
    曾因施用毒品經追訴處罰，為其追訴條件，縱被告前案係經
    追訴處罰，而後案於緩起訴處分確定3 年內，再犯施用毒品
    罪，其前既未曾受觀察、勒戒處分，基於平等原則，仍應為
    相同處理。
  ⒋依修正後毒品條例第24條第1 項規定，檢察官可依刑事訴訟
    法第253條之2第1項第4款至第6款或第8款規定，為各項附條
    件之緩起訴處分，不限於修正前同條項所定「附命戒癮治療
    」之緩起訴處分，以使毒品施用者獲得有利於戒除毒品之適
    當處遇；修正後同條第2 項亦規定：「前項緩起訴處分，經
    撤銷者，檢察官應繼續偵查或起訴。」其立法理由並說明：
    「緩起訴處分是利用機構外之處遇，協助施用毒品者戒除毒
    癮，為達成戒除毒癮之目的，於撤銷緩起訴處分後，宜由檢
    察官依法繼續偵查或起訴，亦即仍有現行條文第20條觀察、
    勒戒及強制戒治制度之適用，俾利以機構內之處遇方式協助
    其戒除毒癮，亦得為不同條件或期限之緩起訴處分」等語。
    因此前案於撤銷緩起訴處分後，仍有同條例第20條所定觀察
    、勒戒等處遇制度之適用，新法所定之附條件緩起訴處分與
    觀察、勒戒等處遇，已無法相提並論，無從視為事實上已接
    受等同於「觀察、勒戒」之處遇，最高法院過往認為附命緩
    起訴處分事實上已接受觀察、勒戒處遇的見解，其論理已失
    其所據。 　
　⒌被告於107年間雖曾因施用毒品案件，經檢察官為附命完成戒
    癮治療之緩起訴處分，然基於上開理由，該緩起處分已無法
    再等同視為已經接受觀察、勒戒處遇。　　　　
四、綜上，原審上開判決的認事、用法並無違誤，檢察官猶執上
    開情詞提起上訴，請求本院撤銷原審判決云云，並無理由，
    應予駁回。
五、檢察官係針對原審諭知公訴不受理的判決上訴，本院認為檢
    察官的上訴無理由而駁回其上訴，爰不經言詞辯論為之。
據上論結，應依刑事訴訟法第368條、第372條，判決如主文。
本案經檢察官黃瑞盛聲請簡易判決處刑。
中　　華　　民　　國　　110 　年　　5 　　月　　13　　日
                  刑事第五庭    審判長法　官  黃國永
                                      法　官  林坤志
                                      法　官  蔡川富
以上正本證明與原本無異。
不得上訴。
　　　　　　　　　　　　　　　　　　　書記官  黃心怡　　
中　　華　　民　　國　　110 　年　　5 　　月　　13　　日